臺灣桃園地方法院刑事判決　　　　　　　　　　 九十年度訴字第一０四０號
　　公　訴　人　臺灣桃園地方法院檢察署檢察官
　　被　　　告　丁○
　　選任辯護人　趙培宏律師
　　　　　　　　胡志彬律師
右列被告因違反期貨交易法案件，經檢察官提起公訴（八十九年度偵字第一八三六五
號），本院判決如左：
    主  文
丁○共同未經許可，擅自經營期貨顧問事業，處有期徒刑捌月，緩刑肆年。
    事  實
一、丁○係設於桃園縣中壢市○○路一一八號五樓「鴻富國際資訊管理顧問有限公司
    」（以下簡稱：鴻富公司）之負責人，丙○○（未據檢察官起訴）則為該公司之
    經理，負責「外幣保證金交易」之行情分析及實際業務之推動，二人均明知該公
    司登記之營業項目為：（一）資訊軟體服務業、（二）資料處理服務業、（三）
    企業經營管理顧問業、（四）投資顧問業、（五）徵信服務業等，並不包括外國
    貨幣、票據及有價證券之外匯業務，且外匯業務為特許業務，有關外匯業務之經
    營，包括仲介「外幣保證金交易」等外匯業務之仲介，須經中央銀行之許可，限
    由中央銀行核准之外匯指定銀行辦理，「外幣保證金交易」並為期貨交易法所規
    「外匯保證金交易」之一種，任何公司、行號或個人未經財政部證券暨期貨管理
    委員會核准，不得經營期貨顧問事業，竟基於犯意之聯絡，自民國八十八年十二
    月間起，未經主管機關許可，先與設於澳門之「WEBSTER INTERNATION INVESTIM
    E NT DEVELOPMENT CO. LTD」（以下簡稱：偉伯斯特公司）及資訊提供商「霸才
    公司」（詳細公司名稱不明）簽約合作，再以登報徵聘電腦資訊管理人才等為由
    ，誘使不特定之乙○○、甲○○、戊○○等人前來應徵，並於職前訓練中對於該
    等新進人員施以外匯買賣之操作、分析等訓練及解說期貨交易中之外匯保證金交
    易（即槓桿保證金契約）內容，以高獲利誘使原應徵者成為該外匯保證金交易之
    投資者，而積極遊說彼等及其他客戶進行開戶，開戶保證金為美金一萬元，由客
    戶或受委託者自聯邦商業銀行匯款至偉伯斯特公司指定之帳戶內，再由鴻富公司
    之人員代偉伯斯特公司與客戶簽約後，客戶即可以「口」為交易單位，每口保證
    金為美元一千元，自行或委託其他客戶透過鴻富公司提供之場地、免費國際電話
    、匯市電腦資訊設備及顧問提出匯市分析、研究、投資諮詢建議等資料，向偉伯
    斯特公司詢價、敲價下單至國際金融市場，操作買賣日幣、馬克、瑞士法郎、英
    磅、歐元等幣別之外幣保證金交易，而依各該外幣匯率在市場上行情波動之漲跌
    ，結算差額，計算客戶盈虧，並透過鴻富公司確認該筆交易完成後，再由偉伯斯
    特公司將對帳單寄予鴻富公司轉交客戶備查，客戶每交易一口，偉伯斯特公司從
    中抽取佣金八十美元，而交易數倘在五百口以下則鴻富公司可獲得退佣每口美金
    四十元，若超過五百口則退佣每口美金五十元，而經營外幣保證金交易之顧問事
    業。迨於八十九年十月十九日，在鴻富公司前址為法務部調查局桃園縣調查站人
    員查獲，並扣得如附表所示之相關文件。
二、案經法務部調查局桃園縣調查站移送台灣桃園地方法院檢察署檢察官偵查起訴。
    理  由
一、訊據被告丁○對於右揭時、地，未經財政部證券暨期貨管理委員會核准，即以鴻
    富公司之名義登報徵聘電腦資訊管理人才等為由，誘使不特定之乙○○等前來應
    徵，再遊說彼等及其他客戶進行開戶，於匯入開戶保證金美金一萬元至偉伯斯特
    公司指定之帳戶並簽約後，客戶得自行或委託其他客戶透過鴻富公司提供之場地
    、免費國際電話、匯市電腦資訊設備及顧問提出匯市分析、研究、投資諮詢建議
    等資料，透過偉伯斯特公司詢價、下單從事外幣保證金交易，客戶交易數若在五
    百口以下則鴻富公司每口可獲得退佣美金四十元，若超過五百口則退佣每口美金
    五十元等事實固坦承不諱，惟矢口否認有何違反期貨交易法之犯行，辯稱：伊不
    知法律，以為其公司登記之營業項目既有「企業經營管理顧問業、投資顧問業」
    ，即可從事期貨或其他投資之投資顧問業務，因而未先申請行政上許可，致誤觸
    法令而不自知云云。
二、經查：
（一）「外幣保證金交易契約」屬期貨交易法第三條第一項第四款所規定之槓桿保證
      金契約，為期貨交易之一種，除有期貨交易法第三條第二項豁免之適用外，應
      受期貨交易法之規範，蓋：（１）依期貨交易法第三條第一項之規定，期貨交
      易係指依國內外期貨交易所或其他期貨市場之規則或實務，從事衍生自商品、
      貨幣、有價證券、利率、指數或其他利益之期貨契約、選擇權契約、期貨選擇
      權契約及槓桿保證金契約之交易，其中國內外期貨所係指集中交易市場，至於
      所謂其他期貨市場係指非集中交易市場，即通稱之店頭市場，是以期貨交易法
      所規範之對象及於在集中交易市場及店頭市場所從事之期貨。（２）按期貨交
      易法第三條第一項第四款之槓桿保證金契約，係依其他期貨市場之規則或實務
      ，由當事人約定，一方支付價金一定成數之款項或取得他方授與之一定信用額
      度，雙方於未來特定期間內，依約定方式結算差價或交付約定物之契約。槓桿
      保證金契約，為店頭市場交易之商品，而所謂「外幣保證金交易」，係指一方
      於客戶與其簽約並繳付外幣保證金後，得隨時應客戶之請求，於保證金倍數範
      圍內以自己之名義為客戶之計算，在外匯市場從事不同幣別間之即期或遠期買
      賣交易，此項交易不需實際交割，一般都在當日或到期前以反向交易軋平而僅
      結算買賣差價。以銀行業為例，實務上客戶與銀行間所簽訂之外匯保證金契約
      ，均約定客戶得將契約延續至下一銀行營業日，且若契約自一銀行營業日延續
      至下一銀行營業日，則客戶由於契約延續之差價所獲致之損益，經銀行確認後
      ，即存入客戶外幣保證金帳戶或自其中扣除，換言之，外匯保證金雖得於當日
      要求平倉，惟客戶簽訂外匯保證金契約從事交易時，並不知何時會平倉（履行
      日不確定），得視匯率之變動而決定其平倉時間，是以該契約實際上並無到期
      日，具有約定於未來時間履行契約之性質，此種契約以其具有以保證金交易、
      未來期間履約特性、每日結算損益之期貨交易特有之結算制度，並於店頭市場
      交易，符合期貨交易法第三條第一項第四款所稱槓桿保證金契約之要件，為期
      貨交易之一種，目前除經中央銀行及財政部依期貨交易法第二項公告，指定辦
      理外匯業務之銀行、外匯經紀商及金融機構經外幣保證金，可豁免適用期貨交
      易法外，任何人（包括公司、行號、個人）從事外幣保證金交易，均應受期貨
      交易法之規範，此有證期會八十七年五月二十六日（八七）台財政（七）第三
      三六七二號函、八十九年六月二十九日（八九）台財證（七）第四五三六九號
      函各一件可參，此外，依期貨交易法第一百二十一條規定：「自本法施行之日
      起，國外期貨交易法不再適用」，據此落日條款之規定，自「期貨交易法」施
      行之日起，取代「國外期貨交易法」之適用。綜上，期貨交易法第三條第一項
      所規定之「依『國內外』期貨交易所或其他期貨市場之規則或實務」，已將國
      內外之集中交易市場及店頭市場均納入該法規範範圍，其理自明，並有該法之
      立法理由可稽，從而客戶與偉伯斯特公司所簽訂之外匯保證金契約，係該公司
      隨時應客戶之請求，於保證金之數倍範圍內以自己之名義為客戶之計算，在外
      匯市場從事不同幣別間之即期或遠期買賣交易，雖係在國外而非在我國期貨交
      易所進行交易，惟依前揭說明，仍屬期貨交易法所規範之期貨交易，合先敘明
      。
（二）次查，國內企業顧問或個人引介客戶至海外進行現貨外幣保證金交易，其方式
      不一而足，如以接受委託書並收取佣金或手續費等方式，代他人操作外幣保證
      金交易，係屬經營期貨經理事業；如以提供場所、設備及相關外匯資訊或建議
      （如價位詢問、盤勢分析）等，供客戶自行下單交易者，係屬經營期貨顧問事
      業。依期貨交易法第八十二條第一項規定，經營期貨經理或顧問事業，須經主
      管機關即證期會之許可並發給許可證照，而證期會迄今並未開放此等業務，亦
      未許可任何一家期貨事業等情，亦有前揭證期會八十七年五月廿六日（八七）
      台財政（七）第三三六七二號函、八十九年六月廿九日（八九）台財證（七）
      第四五三六九號函各一件附卷可憑。本件被告既自承其經營之鴻富公司尚未經
      證期會核准，即居間引介乙○○等不特定客戶與偉伯斯特公司簽訂外幣保證金
      交易契約，客戶於匯款美金一萬元之保證金至偉伯斯特公司指定之帳戶後，得
      利用該公司提供之場所、免費國際電話、匯市電腦資訊設備，透過偉伯斯特公
      司下單從事外幣保證金交易等語在卷，核與證人即鴻富公司客戶甲○○、乙○○於桃園縣調查站訊問時一致證稱：每次決定下單前，均有鴻富公司分析師分
      析外匯走勢趨向，作為我們經紀人下單之參考，下單後即填寫交易單，由鴻富
      公司客服部傳送至偉伯斯特公司等語；證人即上開公司之客服專員朱梅君於該
      調查站訊問時亦指稱：鴻富公司予客戶之服務事項計有，提供電腦資訊、免費
      國際電話、市場行情分析等和外幣保證金交易相關事項等語；證人即該公司之
      經理丙○○於偵查中證稱：該公司提供場地、設備可看國際財經資訊，伊在公
      司則負責上網找資料，判斷市場可能走勢，倘有客戶詢問，即會向其分析市場
      走勢及行情等語相符，足認被告前開行為，確屬經營期貨交易法所定「期貨顧
      問事業」之範疇，依法應得主管機關即證期會之許可並發給許可證照始得經營
      。
（三）綜右所陳，為健全發展期貨市場，維護期貨秩序，並具體明確界定投資人及提
      供期貨服務者之權利義務，我國於八十六年六月一日公布施行期貨交易法，該
      法固係國內法，並允許國人於國外進行期貨交易，惟為避免期貨信託、經理、
      顧問或其他期貨服務事業從業人員之素質良莠不齊導致投資人鉅額虧損，立法
      將上開事業列為許可事業，如未經許可擅自經營者，則課以刑事責任。其中「
      期貨顧問事業」係指接受委任，對期貨交易有關事業提供研究分析意見或建議
      、發行有關交易之出版品、舉辦有關期貨交易之講習等，立法理由闡釋甚詳。
      被告未經向主管機關即證期會之許可並發給許可執照，即擅自提供場所設備及
      相關外匯資訊供客戶自行下單交易，自係違反期貨交易法第一百十二條第五款
      之規定，至被告雖辯稱：伊不知違法云云，惟觀諸鴻富公司所登記之營業項目
      為：「資訊軟體服務業、資料處理服務業、企業經營管理顧問業、投資顧問業
      、徵信服務業等」，並未包括提供客戶從事外幣保證金期貨交易之相關服務業
      務，有經濟部商業司－公司登記資料庫查詢系統表可稽，況「不得因不知法律
      而免除刑事責任」，刑法第十六條前段定有明文，被告既無自信其行為為法律
      所許可，而有正當理由，自難以不知該等行為係非法，而卸免其刑事責任，此
      外並有如附表所示之物扣案可資佐証，故被告之前開辯詞，實為事後圖卸之詞
      ，不足採信，是本件事證明確，被告犯行堪以認定，應依法論科。
二、被告丁○明知未經財政部證券暨期貨管理委員會許可並發給許可執照，擅自經營
    期貨顧問事業，核其所為，係違反期貨交易法第八十二條第一項規定，而應依同
    法第一百十二條第五款規定論處。又被告丁○係公司負責人，丙○○為公司之經
    理，負責實際業務之推動，其二人對於擅自經營期貨顧問事業之犯行，有犯意聯
    絡及行為分擔，為共同正犯。至公訴人雖認被告尚涉有同法第一百一十二條第四
    款未經許可，擅自經營槓桿交易商之犯行，惟為被告丁○所堅詞否認，質之證人
    乙○○、甲○○、戊○○亦均否認有被該公司錄取為正式員工，辯稱：是以客戶
    身分參與投資，並非鴻富公司所僱請之經紀人等語，此外復查無積極證據，足資
    證明被告尚有自任槓桿交易商經營之行為，是被告此部份之犯行即屬不能證明，
    惟因公訴人認與經判決有罪之部分，具有裁判上一罪關係，爰不另為無罪之諭知
    ，附此敘明。又被告多次提供顧問之相關業務，為其一業務行為之接續行為，僅
    論以單純一罪。爰審酌被告犯罪之動機、目的、手段、智識程度、經營之規模、
    對金融期貨市場所生之影響及犯罪後之態度等一切情狀，量處如主文所示之刑，
    以資懲儆。被告雖曾於七十一年間因犯殺人未遂等案件，經台灣高等法院以七十
    度上訴字第二六一六號判處應執行有期徒刑五年二月，於七十一年四月二十四日
    確定，並於七十五年七月七日執行完畢，此有台灣高等法院檢察署刑案紀錄簡覆
    表及台灣桃園地方法院檢察署刑案資料查註紀錄表各一份可按，被告於前受有期
    徒刑以上刑之宣告執行完畢後，五年以內未曾受有期徒刑以上刑之宣告，經此偵
    、審程序後，當能知所警惕，信無再犯之虞，本院認為前開對其宣告之刑，以暫
    不執行為適當，爰併予宣告緩刑四年，以勵自新。扣案如附表所示之物，雖分別
    係被告供犯罪或預備供犯罪所用之物，惟均係鴻富公司所有，非被告所有之物，
    爰不另宣告沒收。
三、末查，證人丙○○係鴻富公司之經理，負責「外幣保證金交易」之行情分析及投
    資諮詢建議等工作，業據其於審理中自承在卷，參以被告丁○一再供稱：該公司
    業務實際上係由丙○○推動一節，亦核與證人甲○○於調查站中指稱：保證金匯
    款完成後，再由該公司經理丙○○出面簽訂交易合約書等情相符，是丙○○就前
    揭犯行自屬共同正犯，而應由檢察官另為適法之處理。
四、公訴意旨另略以：被告丁○明知鴻富公司登記之營業項目並未包括外匯保證金交
    易業務，竟未經主管機關財政部證券暨期貨管理委員會之許可，自民國八十八年
    十二月間起，在鴻富公司上址經營登記範圍以外之外匯保證金交易業務，因認被
    告所為係共犯違反公司法第十五條第三項、第一項之罪責，並與期貨交易法第一
    百十二條第五款罪間有想像競合犯之裁判上一罪關係。惟按，犯罪後之法律已廢
    止其刑罰者，應諭知免訴之判決；又免訴之判決，得不經言詞辯論為之，刑事訴
    訟法第三百零二條第四款、第三百零七條分別定有明文。經查公司法第十五條第
    三項原有關公司負責人違反公司經營登記範圍以外之業務，應處一年以下有期徒
    刑、拘役或科或併科新台幣十五萬元以下罰金之規定，業經總統於九十年十一月
    十二日修正公布，廢止上開行為之刑事罰規定，並依中央法規標準法第十三條之
    規定，於公布日起算之第三日即九十年十一月十四日起生效，是揆諸首開條文，
    凡於審理中之案件，原應依法諭知免訴之判決，惟檢察官不及論之，並認此一部
    分與前開違反期貨交易法之罪，有裁判上一罪關係，爰不另為免訴之諭知，附此
    敘明。
據上論斷，應依刑事訴訟法第二百九十九條第一項前段，期貨交易法第一百十二條第
五款，刑法第十一條前段、第二十八條、第七十四條第二款，判決如主文。
本案經檢察官陳俊茂到庭執行職務。
中      華      民      國    九十一    年      七      月     十一     日
                                臺灣桃園地方法院刑事第五庭
                                    法  官    丁  俊  成
右正本證明與原本無異。
如不服本判決，應於判決送達後十日內向本院提出上訴狀( 應附繕本 )，上訴於臺灣
高等法院。
                                    書記官    簡  慧  瑛
中       華      民      國   九十一    年      七      月     十八     日
附論罪科刑依據之法條：
期貨交易法第一百十二條：
有下列情事之一者，處七年以下有徒刑，得併科新臺幣三百萬元以下罰金：
一、未經許可，擅自經營期貨交易所或期貨交易所業務者。
二、未經許可，擅自經營期貨結算機構者。
三、違反第五十六條第一項之規定者。
四、未經許可，擅自經營槓桿交易商者。
五、未經許可，擅自經營期貨信託事業、期貨經理事業、期貨顧問事業或其他期貨服
    務事業者。
六、期貨信託事業違反第八十四條第一項規定募集期貨信託基金者。
七、違反第一百零六條、第一百零七條或第一百零八條第一項之規定者。
附  表
┌──┬────────────────┬────────┐
│編號│  扣    押    物    名    稱    │  件      數    │
│    │                                │                │
├──┼────────────────┼────────┤
│ 一 │管理規章                        │一冊            │
├──┼────────────────┼────────┤
│ 二 │招募客戶廣告                    │一冊            │
├──┼────────────────┼────────┤
│ 三 │招募客戶問答須知                │一冊            │
├──┼────────────────┼────────┤
│ 四 │外幣每日行情分析表              │一冊            │
├──┼────────────────┼────────┤
│ 五 │外匯價格紀錄表                  │一冊            │
├──┼────────────────┼────────┤
│ 六 │員工履歷表暨買賣合約書          │一冊            │
├──┼────────────────┼────────┤
│ 七 │交易細則                        │一冊            │
├──┼────────────────┼────────┤
│ 八 │交易合約書名冊                  │一冊            │
├──┼────────────────┼────────┤
│ 九 │客戶匯款委託書                  │一冊            │
├──┼────────────────┼────────┤
│ 十 │銀行結匯證明                    │一冊            │
├──┼────────────────┼────────┤
│十一│全權委託暨概括授權書            │一冊            │
├──┼────────────────┼────────┤
│十二│提款申請書                      │一冊            │
├──┼────────────────┼────────┤
│十三│交易折扣申請單                  │一冊            │
├──┼────────────────┼────────┤
│十四│入市平倉委託書                  │一冊            │
├──┼────────────────┼────────┤
│十五│客戶帳戶往來紀錄表              │一冊            │
├──┼────────────────┼────────┤
│十六│外匯買賣紀錄單                  │一冊            │
├──┼────────────────┼────────┤
│十七│客戶交易紀錄表一                │一冊            │
├──┼────────────────┼────────┤
│十八│客戶交易紀錄表二                │一冊            │
├──┼────────────────┼────────┤
│十九│信託利潤申請書                  │一冊            │
├──┼────────────────┼────────┤
│二十│外匯對帳單                      │一冊            │
├──┼────────────────┼────────┤
│廿一│客戶交易口數及獎金紀錄表        │一冊            │
├──┼────────────────┼────────┤
│廿二│支出證明單                      │一冊            │
├──┼────────────────┼────────┤
│廿三│交易獎金簽收條                  │一冊            │
├──┼────────────────┼────────┤
│廿四│外匯保證金開戶特惠專案          │一冊            │
├──┼────────────────┼────────┤
  廿五│員工履歷表一                    │一冊            │
├──┼────────────────┼────────┤
│廿六│員工履歷表二                    │一冊            │
├──┼────────────────┼────────┤
│廿七│員工履歷表三                    │一冊            │
├──┼────────────────┼────────┤
│廿八│員工履歷表四                    │一冊            │
├──┼────────────────┼────────┤
│廿九│員工履歷表五                    │一冊            │
├──┼────────────────┼────────┤
│三十│外匯保證金買賣交易單一          │一冊            │
├──┼────────────────┼────────┤
│三一│外匯保證金買賣交易單二    │一冊            │
├──┼────────────────┼────────┤
│三二│外匯保證金買賣交易單三          │一冊            │
└──┴────────────────┴────────┘
